臺灣苗栗地方法院刑事判決
109年度訴字第571號
公  訴  人  臺灣苗栗地方檢察署檢察官
被      告  邱錦輝


上列被告因違反森林法等案件，經檢察官提起公訴（109年度偵
字第72號），本院判決如下：
    主  文
邱錦輝犯修正前森林法第五十條第一項之竊取森林主產物罪，處
有期徒刑捌月，併科罰金新臺幣叁拾萬元，罰金如易服勞役，以
新臺幣叁仟元折算壹日。
未扣案之犯罪所得新臺幣伍萬元沒收，於全部或一部不能沒收或
不宜執行沒收時，追徵其價額。
    犯罪事實
一、邱錦輝意圖為自己不法之所有，基於竊取森林主產物及詐欺
    取財之犯意，於民國107年9月下旬某日，與陳明欽、劉鑫業
    一同前往苗栗縣○○鄉○○○段000○00地號土地，當場向陳明欽
    佯稱：包括上開土地在內之20餘甲土地均為其所有或有權處
    分，其欲出售各該土地上之樟木、楓木等苗木云云，致陳明
    欽陷於錯誤，先於107年9月下旬某日，與邱錦輝簽立苗木買
    賣契約（下稱第一次契約），約定以新臺幣（下同）4萬元
    之價格，向邱錦輝購買活樟木2株、枯樟木、楓香4株，並交
    付其中價金2萬元與邱錦輝，復於同年9月29日，與邱錦輝簽
    立苗木買賣契約（下稱第二次契約），約定以3萬元之價格
    ，向邱錦輝購買雜木等，並交付價金3萬元與邱錦輝。陳明
    欽乃於同年10月下旬某日起，委託不知情之劉鑫業、張德忠
    、鄭正炫等人，前往如附件所示之土地，由劉鑫業以鏈鋸砍
    伐如附件所示之土地上之樟木、雜木共14株，復由張德忠駕
    駛挖土機將上開所砍伐之樹木夾取至鐵牛車上，再由鄭正炫
    駕駛鐵牛車將上開所砍伐之樹木載運離去，邱錦輝即以此方
    式竊取上開森林主產物得手。嗣經苗栗縣獅潭鄉公所人員發
    現，通報苗栗縣政府到場會勘並查報處理，始循線查獲上情
    。
二、案經潘國禎訴由苗栗縣警察局大湖分局報告臺灣苗栗地方檢
    察署檢察官偵查起訴。
    理  由
壹、程序部分
一、按被告以外之人於審判外之陳述，雖不符刑事訴訟法第159
    條之1至第159條之4之規定，而經當事人於審判程序同意作
    為證據，法院審酌該言詞陳述或書面陳述作成時之情況，認
    為適當者，亦得為證據；當事人、代理人或辯護人於法院調
    查證據時，知有刑事訴訟法第159條第1項不得為證據之情形
    ，而未於言詞辯論終結前聲明異議者，視為有前項之同意，
    刑事訴訟法第159條之5定有明文。立法意旨在於傳聞證據未
    經當事人之反對詰問予以核實，原則上先予排除。惟若當事
    人已放棄反對詰問權，於審判程序中表明同意該等傳聞證據
    可作為證據；或於言詞辯論終結前未聲明異議，基於尊重當
    事人對傳聞證據之處分權，及證據資料愈豐富，愈有助於真
    實發見之理念，且強化言詞辯論主義，使訴訟程序得以順暢
    進行，上開傳聞證據亦均具有證據能力。查檢察官、被告邱
    錦輝對於本判決以下所引用被告以外之人於審判外之陳述，
    於本院準備程序中均表示同意作為證據（見本院卷第47至49
    頁），且迄至言詞辯論終結前均未聲明異議，本院審酌上開
    證據資料作成時之情況，尚無違法不當或證明力明顯過低之
    瑕疵，認為以之作為證據應屬適當，依刑事訴訟法第159條
    之5規定，認前揭證據資料均有證據能力。
二、至於本判決以下所引用之非供述證據，與本案待證事實均具
    有關連性，亦無證據證明係實施刑事訴訟程序之公務員因違
    背法定程序或以不法方式所取得，依刑事訴訟法第158條之4
    之反面解釋，當有證據能力，復經本院審理時，提示並告以
    要旨，使當事人充分表示意見，自得為證據使用。
貳、實體部分
一、認定犯罪事實所憑之證據及理由
　　訊據被告固不否認有於前揭時、地，向被害人陳明欽表示欲
    出售苗栗縣○○鄉○○○段000○00地號土地上之樟木等苗木等語
    ，因而與陳明欽先後簽立第一次契約、第二次契約，並向陳
    明欽收取價金，惟矢口否認有何竊取森林主產物及詐欺取財
    犯行，辯稱：伊沒有詐欺陳明欽；當初陳明欽來找伊，表示
    要2棵樟木製作桌椅，伊就與陳明欽去山上查看；伊原先向
    陳明欽表示不用錢，讓陳明欽直接砍去即可，但陳明欽不好
    意思要給伊錢，2人就簽立買賣契約；伊向陳明欽表示只有2
    棵樟木係伊的，是陳明欽砍到別處的樹木；伊對於樹木不是
    很清楚；伊沒有交通工具上山，陳明欽、劉鑫業等人所砍伐
    之任何樹木伊均未看過，也不知道陳明欽如何砍樹；伊沒有
    將雜木賣給陳明欽，伊只有麻煩陳明欽幫忙將乾的雜木載回
    家當柴火燒等語。經查：
　㈠被告於107年9月下旬某日，與陳明欽、劉鑫業一同前往苗栗
    縣○○鄉○○○段000○00地號土地，當場向陳明欽表示：欲出售
    上開土地上之樟木等語；被告與陳明欽於107年9月下旬某日
    ，簽立第一次契約，約定以4萬元之價格，由陳明欽向被告
    購買活樟木2株、枯樟木、楓香4株，並交付其中價金2萬元
    與被告，復於同年9月29日，簽立第二次契約，約定以3萬元
    之價格，由陳明欽向被告購買雜木等，並交付價金3萬元與
    被告；又陳明欽於同年10月下旬某日起，委託不知情之劉鑫
    業、張德忠、鄭正炫等人，前往如附件所示之苗栗縣○○鄉○○
    ○段000○00○000000○000○000地號土地，由劉鑫業以鏈鋸砍伐
    如附件所示之土地上之樟木、雜木共14株，復由張德忠駕駛
    挖土機將上開所砍伐之樹木夾取至鐵牛車上，再由鄭正炫駕
    駛鐵牛車將上開所砍伐之樹木載運離去等情，為被告所不爭
    執（見偵卷第65至69、77、295至299頁，本院卷第46至47、
    202至203、207至210頁），並據證人陳明欽、劉鑫業、潘國
    禎於警詢、偵訊及本院審理中，證人張德忠、鄭正炫於警詢
    及偵訊中，證人蘇泓銘於偵訊中證述綦詳（見偵卷第58至63
    、89至91、102至104、105至108、110至112、231至232、23
    5至241、298至299、303頁，本院卷第72至106、107至111、
    183至200頁），且有苗栗縣獅潭鄉公所107年11月13日獅鄉
    農字第1070010783號函暨所附獅潭鄉林業用地勘查表、苗木
    買賣合約書2份、苗栗縣政府107年11月27日府農林字第1070
    232874號函、107年12月11日府農林字第1070243106號函、1
    07年12月25日府農林字第1070253812號函、108年5月8日府
    農林字第1080087459號函、苗栗縣辦理違規使用林業用地會
    勘紀錄、107年12月4日會勘照片21張、苗栗縣○○鄉○○○段000
    ○00○000000○000○000地號土地土地建物查詢資料、地籍圖查
    詢資料、土地登記公務用謄本各3份、苗栗縣政府辦理苗栗
    縣獅潭鄉桂竹林段209-19、209-20、209-21、209-24及209-
    110地號山坡地保育區林業用地違規使用訪談紀錄、陳述書
    、土地使用同意書、履勘現場筆錄、地籍圖謄本、被害林木
    材積表、苗栗縣大湖地政事務所109年8月21日大地二字第10
    90004431號函暨所附林木位置測量成果圖、109年6月12日履
    勘現場翻攝照片14張在卷可稽（見偵卷第115至136、138、1
    42至143、147、149至153、157至159、161、163、261至281
    、311至312、315至316、323至325、329、333至339、347、
    349至365頁），先堪認定。
　㈡被告有於前揭時、地，對陳明欽佯稱包括苗栗縣○○鄉○○○段00
    0○00地號土地在內之20餘甲土地均為其所有或有權處分，並
    表示欲出售其上之樟木、楓木等苗木，而對陳明欽為詐欺取
    財行為：
　⒈證人即被害人陳明欽於警詢、偵訊及本院審理中均證稱：伊
    在107年10月間有在上開如附件所示之土地上砍伐樹木，是
    向被告購買的；伊向劉鑫業詢問有無活樟木、楓香，想要移
    植來種，107年9月間，劉鑫業就帶被告來找伊，表示有樹要
    賣給伊，所以伊與劉鑫業才會到被告老家所在地附近砍樹；
    在107年10月下旬動工前，被告曾帶伊、劉鑫業到現場查看
    指界，且被告對伊說山上有20幾甲土地都是被告的，並用手
    指界，伊所砍伐之樹木均在被告指界之範圍內，伊當初不知
    道有別人的；伊在砍伐樹木前，先後與被告簽立第一次契約
    及第二次契約，並分次將價金共5萬元交付給被告；被告並
    向伊表示有些枯的雜木也要砍，被告要載一些回去當柴火燒
    ，所以簽立第一次契約後，約3日後又簽立第二次契約；簽
    立第一次契約前，伊曾向被告要求出示土地權狀或地籍謄本
    ，但被告表示大家認識這麼多年的朋友，不會欺騙伊，伊就
    相信被告簽約，並付清一半價金2萬元；伊沒有看到土地權
    狀、地契；第二次契約是買賣雜木，價金則為3萬元，在簽
    約當日就交付給被告；買賣契約上地號均為被告所寫；上開
    第二次契約日期寫錯，正確日期應為107年9月29日；砍伐樹
    木期間，被告均未告知伊有砍到其他地主之樹木，還叫伊載
    雜木去被告家，供被告燒柴火用；伊於107年10月下旬開始
    砍伐樹木，一共工作4日，後來警察及縣政府等單位到場會
    勘，伊就叫現場工人停止砍伐；伊與劉鑫業一直以為上開土
    地上之樹木係被告所有；伊係因為被告表示其係地主，伊才
    會拿錢向被告購買樹木，若伊知道並非被告所有，伊不會向
    被告購買等語（見偵卷第58至63、298至299頁，本院卷第72
    至106頁）。
　⒉證人劉鑫業於警詢、偵訊及本院審理中則證稱：伊係於107年
    10月下旬，受陳明欽之雇用，前往上開如附件所示之土地砍
    樹；在陳明欽雇用伊之前，陳明欽與被告已簽立契約，伊曾
    看過第一次契約及第二次契約；起先被告向伊表示其土地有
    些雜木、樟木要砍掉，伊沒有錢向被告購買，剛好陳明欽要
    買樟木，伊就向陳明欽講被告有樟木；被告與陳明欽簽立2
    次契約，伊均在場；伊知道陳明欽與被告簽立契約，伊才敢
    去上開地點砍樹；在伊等尚未開始砍樹前，被告確時曾帶伊
    與陳明欽前往現場，並用手指出界線，表示附近20幾甲土地
    均為其所有，為農牧用地；被告並未提及土地係其母親或其
    他人所有；被告於砍伐樹木期間曾前往現場，被告並未制止
    伊等砍伐，亦未告知有砍到他人之樹木；被告僅表示除了油
    桐樹不能砍外，其他樹木均可以砍伐；陳明欽與被告簽立買
    賣契約時，伊有在現場，伊親眼看見陳明欽當場交付2萬元
    給被告；第一次契約價金為2萬元，第二次契約價金則為3萬
    元，契約書上地號為被告自己寫的；陳明欽交付3萬元給被
    告則是陳明欽告知伊的；陳明欽一共交付5萬元給被告，沒
    有向被告確認土地證明等文件；簽約完成、付清價金後伊等
    才動工的；後來縣政府的人去現場會勘，之後就沒有繼續砍
    伐等語（見偵卷第102至104、238至239、303頁，本院卷第1
    83至200頁）。
　⒊觀諸陳明欽、劉鑫業上開證述內容，就陳明欽係經由劉鑫業
    介紹，陸續與被告簽立第一次契約及第二次契約，雙方約定
    由陳明欽向被告購買樟木、楓香、雜木等苗木，並交付價金
    5萬元與被告等關於雙方簽立上開2紙苗木買賣契約之緣由、
    過程，以及被告在陳明欽雇用劉鑫業等人砍伐樹木前，確曾
    帶同陳明欽、劉鑫業前往現場，當場以手指界，並表示包括
    苗栗縣○○鄉○○○段000○00地號土地在內之20餘甲土地均為被
    告所有或有權處分，且其欲出售其上之樟木、楓木等苗木云
    云，致陳明欽陷於錯誤，誤認上開如附件所示之土地上之樹
    木均為被告所有或有權處分，因而與被告簽立上開第一次契
    約及第二次契約，並交付價金5萬元與被告等重要情節，均
    已有翔實完整之證述，且陳明欽、劉鑫業歷次證述內容均大
    致相符，前後並無重大歧異、瑕疵可指，倘非親身經歷之事
    ，實難為此具體一致之陳述，又陳明欽、劉鑫業所述主要情
    節均互核相符，並無明顯矛盾出入，當非任意虛構捏造可得
    ，並與證人張德忠、鄭正炫於警詢及偵訊中之證述情節悉屬
    一致（見偵卷第106至108、110至112、239至241頁），復有
    前引苗木買賣合約書2份存卷可憑（見偵卷第119至121頁）
    ；況被告於警詢、偵訊及本院審理中已自承：苗栗縣○○鄉○○
    ○段000○00地號土地係伊母親孫前妹所有，伊母親對於苗木
    買賣並不知情；伊曾帶陳明欽前往現場指界；伊向陳明欽表
    示其中有些土地係伊的，伊出售的樹木均為伊自己的等語，
    又稱：伊不能確定伊賣給陳明欽之樟木等均為伊所有；伊不
    知道地號，只知道地點等語（見偵卷第65至69、296至297頁
    ，本院卷第46至47、207至210頁），顯然對於如附件所示之
    土地及其上樹木並非伊所有一節已知之甚詳，足見被告明知
    上開如附件所示之土地均非其所有或有權處分，仍向陳明欽
    佯稱前揭虛偽內容，使陳明欽對於買賣標的之所有權歸屬有
    所誤認，因而與被告簽立第一次契約及第二次契約，並交付
    價金5萬元與被告，確係對陳明欽施以詐術，致陳明欽陷於
    錯誤，交付財物與被告之詐欺取財行為，至為明確。從而，
    被告客觀上有對陳明欽施以詐術，致陳明欽陷於錯誤，因而
    交付財物與被告之詐欺取財行為，主觀上具有詐欺取財之犯
    意，洵堪認定。
　㈢被告有以前揭方式竊取如附件所示之土地上之森林主產物之
    行為：
　　按刑法上關於財產上犯罪，所定意圖為自己或第三人不法之
    所有之意思條件，即所稱之「不法所有之意圖」，乃指欠缺
    適法權源，仍圖將財物移入自己實力支配管領下，得為使用
    、收益或處分之情形而言（最高法院82年度台上字第1959、
    4539號、94年度台上字第5194號判決意旨參照）。次按所謂
    間接正犯，係指犯罪行為人不親自實行犯罪，而利用無責任
    能力人，或無犯罪意思之人實行犯罪行為而言（最高法院86
    年度台非字第265號、89年度台上字第5772號判決意旨參照
    ）。經查，如附件所示之土地均為林業用地，屬森林法所稱
    之私有林，有前揭如附件所示之土地之土地建物查詢資料、
    地籍圖查詢資料、土地登記公務用謄本在卷可參。本件被告
    於前揭時、地，對陳明欽佯稱：包括苗栗縣○○鄉○○○段000○0
    0地號土地在內之20餘甲土地均為其所有或有權處分，且其
    欲出售其上之樟木、楓木等苗木云云，致陳明欽陷於錯誤，
    因而與被告簽立第一次契約及第二次契約，並交付價金5萬
    元與被告，係對陳明欽為詐欺取財行為，業如前述。而陳明
    欽遂基於上開誤認，委託不知情之劉鑫業、張德忠、鄭正炫
    等人，前往如附件所示之土地，砍伐、載運如附件所示之土
    地上之樟木、雜木共14株，是被告既對陳明欽施以詐術，無
    權出賣上開樟木、雜木，以取得價金5萬元，顯係以前揭詐
    欺取財行為，作為將上開樟木、雜木移入自己實力支配管領
    下而逕為處分之手段，其主觀上具有不法所有之意圖，灼然
    甚明，則被告雖未親自實行竊取森林主產物之行為，仍係利
    用無犯罪意思之陳明欽、劉鑫業等人，間接實行竊取上開如
    附件所示之土地上之樟木、雜木等森林主產物之行為，要屬
    間接正犯。從而，被告有以前揭方式竊取上開如附件所示之
    土地上之森林主產物之行為，同堪認定。
　㈣被告雖以前揭情詞置辯，惟被告於警詢時先稱：苗栗縣○○鄉○
    ○○段000○00地號土地係伊母親孫前妹所有；伊母親對於苗木
    買賣並不知情，係伊同意陳明欽砍伐的；陳明欽前往苗栗縣
    ○○鄉○○○段000○00地號土地砍伐苗木，係伊雇用陳明欽砍伐
    ，伊要燒洗澡水用的；伊並未拿到陳明欽給付之苗木買賣價
    金，對此亦不知情；伊曾帶陳明欽前往現場指界；伊並未向
    劉鑫業表示附近20餘甲土地均係農牧用地，除了油桐樹不能
    砍，其餘樹木均可砍伐等語（見偵卷第65至69、76頁），於
    偵訊中則改稱：伊有與陳明欽簽立2紙苗木買賣合約書；陳
    明欽表示要樟木及油桐樹，伊就賣給陳明欽，第一次契約有
    寫買賣樟木及楓香，後來陳明欽向伊表示附近有其他雜木，
    詢問伊可否一起砍去，當柴火燒，伊表示同意；上開合約書
    均係伊親自簽署；伊向陳明欽表示有些土地係伊的，但不可
    能全部土地都是伊的，還有伊阿公、親戚留下的財產；伊有
    上山指界，但伊僅有指出樟木及油桐樹；伊不記得土地地號
    ，伊出售的樹木均為伊所有；伊母親不知道苗木買賣，伊母
    親沒有意見；伊出售伊母親所有的樹怎麼會違反森林法等語
    （見偵卷第295至297頁），嗣於本院準備程序及審理中辯稱
    ：當時伊係向陳明欽表示要砍伐樹木當柴火燒，陳明欽表示
    要伊出售之2棵樟木製作桌椅，其餘乾的雜木則幫伊載回家
    ，伊並未出售雜木給陳明欽；伊本來要將2棵樟木給陳明欽
    ，但陳明欽不好意思，要向伊買，後來就拿一筆錢給伊，伊
    並未確認金額；當時劉鑫業並未在場；伊不能確定出售給陳
    明欽的樟木係伊所有，當初都是伊阿公的遺產，但親戚有無
    賣掉伊則不知情，土地權狀、地籍圖等伊都有影印給陳明欽
    ；後來劉鑫業向伊詢問可否砍伐雜木，伊表示都係伊親戚的
    ，可以砍伐，但不要砍那麼多；陳明欽、劉鑫業所砍伐之任
    何樹木伊均未看過；伊並未雇用陳明欽、劉鑫業等人砍伐樹
    木等語，又稱：伊母親所有之土地及其上樹木均係伊家的，
    伊不知道伊家的2棵樹木讓陳明欽砍伐是犯罪；土地均係伊
    阿公留下，也是伊親戚的，但親戚都沒有去管理；伊知道伊
    母親所有之土地範圍，伊不需要得到伊母親的同意；伊知道
    土地的大概範圍，但不是全部都知道，因為沒有界址；伊只
    有同意陳明欽砍伐2棵樟木，伊並沒有叫陳明欽等人砍伐其
    他土地上之樹木，是陳明欽等人自己上去亂砍；伊出售的係
    伊所有的樹木，為何要詢問親戚等語（見本院卷第45至47、
    200至203、207至211頁）。觀諸被告上開所持辯詞，就其是
    否與陳明欽簽立苗木買賣契約、其與陳明欽簽立上開第一次
    契約及第二次契約之緣由、經過，以及所出售之樹木種類、
    數量為何、是否為被告所有，乃至上開如附件所示之土地之
    所有權歸屬等節，說詞前後反覆不一，多所矛盾齟齬，是否
    可信，殊值懷疑；又其所辯內容，不但與前揭證人陳明欽、
    劉鑫業之證述內容大相逕庭，亦難謂事理常情全無違背，尚
    難遽信，實不足執此而為對被告有利之認定。況被告於案發
    後，更曾一度簽具卷附「切結書」、「陳述書」、「土地使
    用同意書」等文件（見偵卷第155、157至159、163頁），以
    主張其係以1日2,000元之工資雇用陳明欽砍伐路倒樟木、雜
    木等，並藉此淡化、掩飾其與陳明欽簽立第一次契約及第二
    次契約之事實，亦據證人陳明欽於本院審理中證述明確（見
    本院卷第100至103頁），益徵被告上開所辯，顯屬事後推諉
    卸責之詞，究無可採。
　㈤綜上所述，本件事證已臻明確，被告犯行洵堪認定，均應依
    法論科。
二、論罪科刑
　㈠新舊法比較：
　　按行為後法律有變更者，適用行為時之法律。但行為後之法
    律有利於行為人者，適用最有利於行為人之法律，刑法第2
    條第1項定有明文。查被告行為後，森林法第50條業於110年
    5月5日修正公布施行，並於同年月7日生效，修正前森林法
    第50條規定：「竊取森林主、副產物，收受、搬運、寄藏、
    故買或媒介贓物者，處6月以上5年以下有期徒刑，併科新臺
    幣30萬元以上300萬元以下罰金。前項竊取森林主、副產物
    之未遂犯罰之」，修正後森林法第50條規定：「竊取森林主
    、副產物者處6月以上5年以下有期徒刑，併科新臺幣30萬元
    以上600萬元以下罰金。收受、搬運、寄藏、故買或媒介前
    項贓物者，處6月以上5年以下有期徒刑，併科新臺幣30萬元
    以上300萬元以下罰金。前2項之森林主產物為中央主管機關
    公告之具高經濟或生態價值樹種之貴重木者，加重其刑至二
    分之一。第1項及第2項之未遂犯罰之」。經比較新舊法結果
    ，修正後森林法第50條第1項規定，就竊取森林主副產物部
    分已提高罰金刑上限，並無較有利於行為人之情形，依刑法
    第2條第1項前段規定，自應適用被告行為時即修正前森林法
    第50條第1項之規定。
　㈡按森林係指林地及其群生竹、木之總稱，森林法第3條第1項
    前段定有明文。又林產物分為主產物、副產物二種，而所謂
    森林主產物，依國有林林產物處分規則第3條第1款之規定，
    係指生立、枯損、倒伏之竹木及餘留之根株、殘材而言。是
    森林主產物，並不以附著於其生長之土地，仍為森林構成部
    分者為限，尚包括已與其所生長之土地分離，而留在林地之
    倒伏竹、木、餘留殘材等。至其與所生長土地分離之原因，
    究係出於自然力或人為所造成，均非所問。他人盜伐後未運
    走之木材，仍屬於林地內之森林主產物。森林法第50條所定
    竊取森林主、副產物之竊取云者，即竊而取之之謂，並不以
    自己盜伐者為限，縱令係他人盜伐而仍在森林內，既未遭搬
    離現場，自仍在管理機關之管領力支配下，如予竊取，仍為
    竊取森林主產物，應依森林法之規定論處（最高法院93年台
    上字第860號判例意旨參照）。
　㈢論罪部分：
　⒈是核被告所為，係犯修正前森林法第50條第1項之竊取森林主
    產物罪、刑法第339條第1項之詐欺取財罪。又被告利用無犯
    罪意思之陳明欽、劉鑫業、張德忠、鄭正炫等人，前往如附
    件所示之土地，砍伐、載運如附件所示之土地上之樟木、雜
    木等森林主產物，應論以間接正犯。至本件取得上開樟木、
    雜木等森林主產物之方式，雖係2人以上為之，惟被告既係
    利用無犯罪意思之陳明欽、劉鑫業等人，間接實行竊取上開
    森林主產物之行為，並非親自實行犯罪之人，復查無其他證
    據足資證明被告主觀上對於陳明欽、劉鑫業等人係以何種方
    式取得上開森林主產物，確有認識或預見，自難遽認被告所
    為符合修正前森林法第52條第1項第4款之加重條件，附此敘
    明。
　⒉按刑法上一行為而觸犯數罪名之想像競合犯存在之目的，在
    於避免對於同一不法要素予以過度評價，其所謂「同一行為
    」係指所實行者為完全或局部同一之行為而言。因此刑法修
    正刪除牽連犯之規定後，於修正前原認屬於方法目的或原因
    結果之不同犯罪，其間果有實行之行為完全或局部同一之情
    形，應得依想像競合犯論擬（最高法院97年度台上字第3494
    號判決意旨參照）。被告於前揭時、地，先後數次向被害人
    陳明欽施以詐術，並與陳明欽簽立第一次契約及第二次契約
    之行為，係基於詐欺取財之單一犯意，於密切接近之上開時
    、地實行，侵害同一之法益，各行為之獨立性極為薄弱，依
    一般社會健全觀念，在時間差距上，難以強行分開，在刑法
    評價上，以視為數個舉動之接續實行，合為包括之一行為予
    以評價，較為合理，為接續犯，而應論以包括之一罪。又被
    告上開犯行，係基於同一之犯罪決意，對陳明欽施以詐術，
    致陳明欽陷於錯誤，交付價金共5萬元與被告，並委託劉鑫
    業、張德忠、鄭正炫等人，前往如附件所示之土地，砍伐、
    載運上開樟木、雜木共14株，以此為竊取上開森林主產物之
    手段，因而取得5萬元，竊取森林主產物與詐欺取財犯行間
    具有方法目的關係，實行行為間具有局部之同一性，其各個
    舉動祗係完成單一犯意之同一或接續行為，屬法律上之一行
    為。是被告以一行為同時觸犯前揭2罪名，為想像競合犯，
    應依刑法第55條之規定，從一重處斷，論以竊取森林主產物
    罪。
　㈣累犯裁量不加重本刑之說明：
　⒈按刑法上所稱刑罰者，係指國家依據刑法法規，對於犯罪行
    為制裁行為人之公法上手段。刑罰之適用首要求適法，其次
    求其允當。刑法條款在法律效果上固均認有高、低度之法定
    刑，使法官針對具體的個案在法定最高、低度刑期間，裁量
    科處宣告刑，惟因犯罪行為情狀萬千，情節輕重懸殊，有時
    縱處以法定最高或最低刑，仍嫌太輕或重，為解決此種以法
    定刑的最高、低度刑尚無法妥適科處刑罰的特殊情狀，刑法
    乃設有加重、減輕的規定，賦與法官在刑罰裁量過程中遇有
    刑法所明定的加重、減輕事由時，即可據以加重或減輕刑罰
    。刑法第47條第1項規定：受徒刑之執行完畢，或一部之執
    行而赦免後，5年以內故意再犯有期徒刑以上之罪者，為累
    犯，加重本刑至2分之1。主要著眼於犯罪行為人前既已受自
    由刑之執行，自當知所悔改，如執行完畢未久，又再故意犯
    罪，足見其對於刑罰反應力薄弱，故必須再延長其矯正期間
    ，藉此協助其重返社會，同時亦兼顧防衛的效果。惟對於刑
    法第47條第1項規定，若不分情節，基於累犯者有其特別惡
    性及對刑罰反應力薄弱等立法理由，一律加重最低本刑，於
    不符合刑法第59條所定要件之情形下，致生行為人所受之刑
    罰超過其所應負擔罪責之個案，其人身自由因此遭受過苛之
    侵害部分，對人民受憲法第8條保障之人身自由所為限制，
    不符憲法罪刑相當原則，牴觸憲法第23條比例原則，業經司
    法院釋字第775號解釋在案。該解釋並稱：於此範圍內，有
    關機關應自本解釋公布之日起2年內，依本解釋意旨修正之
    。於修正前，為避免發生上述罪刑不相當之情形，法院就該
    個案應依本解釋意旨，裁量是否加重最低本刑。亦即，對於
    累犯已不能完全專注犯罪者行為危險性而忽視行為本身惡害
    性，即應摒棄「行為人刑法」而採行「行為刑法」。至如何
    能避免發生「罪刑不相當」之情形，判斷行為人是否對刑罰
    反應力薄弱，自應審酌犯罪行為人之前、後案之犯罪類型、
    行為態樣是否相同或類似；前案執行完畢與後案發生之時間
    相距長短；前案是故意或過失所犯；前案執行是入監執行完
    畢，抑或易科罰金或易服社會勞動而視為執行完畢等；至其
    有無特別惡性，則應視前、後案對於他人生命、身體、財產
    等法益侵害情形如何（例如對於習於施用毒品與竊盜慣犯之
    考量，即或有不同）；後案為重罪或輕罪，其行為不法內涵
    及罪質是否明顯偏低等具體個案各種因素，暨兼衡後案犯罪
    之動機、目的、計畫、犯罪行為人之年齡、性格、生長環境
    、學識、經歷、反省態度等情綜合判斷，以觀其有無特別惡
    性或對刑罰反應力薄弱而決定是否依累犯規定加重最低本刑
    （最高法院108年度台上字第1606、2820號、108年度台非字
    第176號判決意旨參照，同院109年度台上字第5073號判決意
    旨可資參照）。
　⒉經查，被告前因①公共危險案件，經本院以105年度苗交簡字
    第1157號判決判處有期徒刑6月確定；因②公共危險案件，經
    本院以106年度交易字第219號判決判處有期徒刑7月確定；
    上開2案接續執行，於107年7月25日縮短刑期執行完畢出監
    等情，有臺灣高等法院被告前案紀錄表存卷可查，則被告於
    受徒刑執行完畢後，5年以內故意再犯本件有期徒刑以上之
    罪，固符合刑法第47條第1項累犯之要件，惟參酌上開解釋
    意旨及說明，法院仍應於個案量刑時，具體審酌被告有無特
    別惡性及對刑罰反應力薄弱等情，以裁量是否加重最低本刑
    。
　⒊本院審酌被告本案所犯竊取森林主產物、詐欺取財犯行，與
    前案所犯之公共危險罪，犯罪類型及保護法益均不相同，罪
    質互異，另參諸本案竊取森林主產物罪、詐欺取財罪均非最
    輕法定本刑3年以上有期徒刑之重罪，相較於前罪之不法內
    涵並無罪質顯然較重之情。基此，本院因認難以被告曾犯公
    共危險罪之事實，率認被告本次犯行有特別惡性或對刑罰反
    應力薄弱之情，爰依上開解釋意旨，裁量不予加重本刑。另
    參酌司法院頒布之刑事判決精簡原則，判決主文即不記載累
    犯，據上論斷欄亦不記載刑法第47條第1項規定，附此敘明
    。
　㈤量刑部分：
　　爰以行為人之責任為基礎，審酌被告不思循正當途徑獲取金
    錢，向陳明欽佯稱欲出售如附件所示之土地上之樟木、雜木
    等苗木，以此方式誆騙陳明欽，致其交付價金5萬元，復致
    陳明欽陷於錯誤，委託劉鑫業、張德忠、鄭正炫等人砍伐、
    載運上開樟木、雜木，而以此方式竊取上開森林主產物，足
    見被告欠缺尊重他人財產權之觀念，且任意竊取林木，破壞
    森林資源，對於國土保安、水土保持、林產經濟等造成負面
    影響，所為誠屬不該；考量被告所竊取之森林主產物種類、
    數量、材積、價值及所在位置，另衡酌被告所詐得之財物即
    5萬元，迄未歸還被害人陳明欽，亦未與其達成和解或賠償
    其損害，然陳明欽已於本院審理中表示無向被告追究之意思
    ，可認其被害感情已趨平復，復參諸各該被害人對於本案及
    被告科刑範圍之意見（見本院卷第37至39、104、112頁）等
    節，兼衡被告犯後態度，其於本院審理中自陳所受教育程度
    為高中畢業，目前務農，與家中高齡母親同住，尚須照顧母
    親（見本院卷第211頁）等一切情狀，量處如主文第1項所示
    之刑，並就罰金刑部分，暨諭知易服勞役之折算標準，以示
    懲儆。
三、沒收
　　被告自被害人陳明欽所詐得之價金5萬元，為其犯罪所得，
    且迄未實際合法發還被害人陳明欽，是上開犯罪所得雖未扣
    案，仍應依刑法第38條之1第1項前段、第3項規定，宣告沒
    收，並於全部或一部不能沒收或不宜執行沒收時，追徵其價
    額。至未扣案如附件所示之土地上之樟木、雜木共14株，業
    據證人陳明欽於警詢及本院審理中證稱：砍伐之樹木均已由
    工人載運至木材行變賣換價等語（見偵卷第61至62頁，本院
    卷第86至87、99頁），則被告對上開不法所得並無事實上之
    處分權限，此外，復查無其他證據資料足以證明被告因本案
    犯行獲取任何報酬或財物，難認被告就此部分有犯罪所得，
    揆諸上開說明，自無庸諭知沒收。
據上論斷，應依刑事訴訟法第299條第1項前段，修正前森林法第
50條第1項，刑法第2條第1項前段、第11條前段、第339條第1項
、第55條、第42條第3項前段、第38條之1第1項前段、第3項，
刑法施行法第1條之1第1項，判決如主文。
本案經檢察官黃智勇提起公訴，檢察官蕭慶賢到庭執行職務。
中　　華　　民　　國　　110 　年　　12　　月　　14　　日
　　　　　　　　　刑事第一庭　審判長法　官　陳茂榮
　　　　　　　　　　　　　　　　　　法　官　柳章峰
　　　　　　　　　　　　　　　　　　法　官　高御庭
以上正本證明與原本無異。
如不服本判決應於收受送達後20日內向本院提出上訴書狀，並應
敘述具體理由；其未敘述上訴理由者，應於上訴期間屆滿後20日
內向本院補提理由書（均須按他造當事人之人數附繕本）「切勿
逕送上級法院」。
中　　華　　民　　國　　110 　年　　12　　月　　14　　日
　　　　　　　　　　　　　　　　　　書記官　林怡芳
附錄本案論罪科刑法條全文：
修正前森林法第50條
竊取森林主、副產物，收受、搬運、寄藏、故買或媒介贓物者，
處6月以上5年以下有期徒刑，併科新臺幣30萬元以上3百萬元以
下罰金。
前項竊取森林主、副產物之未遂犯罰之。
中華民國刑法第339條
（普通詐欺罪）
意圖為自己或第三人不法之所有，以詐術使人將本人或第三人之
物交付者，處5年以下有期徒刑、拘役或科或併科50萬元以下罰
金。
以前項方法得財產上不法之利益或使第三人得之者，亦同。
前二項之未遂犯罰之。